【裁判字號】    91,家訴,51
【裁判日期】    920729
【裁判案由】    分配剩餘財產
【裁判全文】
臺灣彰化地方法院民事判決  九十一年度家訴字第五一號
    原      告  己○○
    訴訟代理人  劉淑文
    被      告  乙○○
    被      告  戊○○
    被      告  庚○○
    被      告  甲○○
    被      告  丙○○
    被      告  辛○○
    兼右五人
    訴訟代理人  丁○○  住彰化.
右當事人間分配剩餘財產事件，本院判決如左：
    主    文
被告應連帶給付原告新台幣捌拾萬陸仟參佰陸拾玖點伍元。
原告其餘之訴駁回。
訴訟費用由被告連帶負擔六分之一，餘由原告負擔。
    事    實
甲、原告方面：
  一、聲明：被告乙○○等應連帶給付原告新台幣（下同）四百七十五萬零三百十三
      元。
  二、陳述：
      緣被告乙○○等與原告己○○為母子女關係，原告之配偶賴平祥於民國九十年
      三月二十三日死亡，留有如附表一所示之遺產，依法被告等與原告均為賴平祥
      之法定繼承人，應同為繼承。惟上開遺產中除彰化市○村鄉○○段一二三及同
      段一二三之一地號二筆土地，係七十四年民法修正以前取得外，其餘均係七十
      四年以後賴平祥於與原告婚姻關係存續中有償取得之財產，非屬於因繼承取得
      之財產，亦非屬慰撫金。原告自三十七年十月二十九日即與賴平祥結婚，共同
      生活達五十年，婚後並未就夫妻財產制為特別約定。按法定財產制關係消滅時
      ，夫或妻現存之婚後財產，扣除婚姻關係存續中所負債務後，如有剩餘，其雙
      方剩餘財產之差額，應平均分配，民法第一千零三十條之一定有明文。原告爰
      依前開法律規定，對被告等主張剩餘財產分配請求權，而原告名下並無任何財
      產，原告並以賴平祥如附表二所示之遺產為剩餘財產之範圍，請求被告等連帶
      給付原告上開剩餘財產之二分之一即新台幣（下同）四百七十五萬零三百十三
      元，不足二分之一部分原告捨棄。對於被告乙○○說彰化縣大村鄉○○段六二
      六、六二七地號二筆土地後來又由被告乙○○贈與給賴平祥之說法，原告請求
      鈞院依法判決。
  三、證據：提出繼承系統表一件、戶籍謄本八件、賴平祥遺產清冊、賴平祥財產歸
      屬資料清單影本一份、八十八年綜合所得稅所得資料清單影本一件、賴平祥台
      灣銀行存摺明細及優惠儲蓄存款影本各二件、遺產稅免稅證明書影本二件、土
      地登記謄本四件。
乙、被告乙○○方面：
  一、聲明：駁回原告之訴。
  二、陳述：
   （一）被告乙○○對原告請求分配剩餘財產，本實無反對之理由，惟坐落彰化縣
         大村鄉○○段六二六、六二七地號二筆土地贈與給被告乙○○後，後來是
         被告乙○○又贈與還給父親，並非買賣，地政事務所登記買賣是錯誤的，
         事後地政機關已將登記原因「買賣」更正為「贈與」，被告父親並沒有給
         付被告乙○○價金，故此二筆土地不能列入剩餘財產之範圍。對於彰化縣
         大村鄉○○段過溝路二八號房屋，原告主張列為夫妻財產範圍，被告賴英
         明並無意見。對原告與被告之父賴平祥結婚後未約定夫妻財產制之種類這
         點，被告乙○○亦不爭執。
    （二）又查被告之父賴平祥生前曾於八十三年十二月二十二日要求被告乙○○向
          土地銀行借款（因被告乙○○之配偶徐金蘭在土地銀行服務），而由被告
          之父提供大村鄉○○段六二七號地做為擔保，共計登記借款金額三百六十
          四萬元，其借得款項由被告之父統一運用，但借款金額之利息和本金則由
          被告乙○○之配偶在土地銀行所領之薪資支付。被告乙○○身為長子，不
          敢違背父命，即使一家生活頗為艱辛，該筆借款本息至今仍完全由被告賴
          英明繼續支付，其他兄弟姊妹則均未曾支付本筆貸款本息。
    （三）被告乙○○長大後，即跟隨被告之父務農，而被告丁○○、丙○○在外經
          商有成，自小到大卻均未曾支付家庭支出，所賺之錢均由自己動用，又有
          勞保及退休金可領。家庭及父母之生活開銷全靠被告乙○○夫婦勤勞所得
          加以支付，未曾私藏，雖然被告乙○○目前財力不及丁○○、丙○○二位
          弟弟，但被告乙○○仍願意承受沉重的土地銀行貸款壓力。綜上所述，被
          告乙○○請求將目前在土地銀行抵押貸款之土地（大村鄉○○段六二七地
          號）由被告乙○○與原告共同繼承，其餘財產則請求為適法之判決。
   三、證據：提出土地登記謄本三件、土地登記簿謄本一件、土地銀行存摺影本一
       件、土地銀行房屋擔保借款繳息清單一件、土地登記申請書影本一份、土地
       增值稅免稅證明書影本一件、戶籍謄本一件、印鑑證明影本一件、自耕能力
       證明書影本一份、贈與稅不計入贈與總額證明書影本二件、土地所有權狀影
       本二件。
丙、被告丁○○、丙○○、戊○○、庚○○、甲○○、辛○○部分：
    被告丁○○、丙○○、戊○○、庚○○、甲○○、辛○○等人未於最後言詞辯論
    期日到場，惟據彼等先前到庭之聲明及陳述略謂：
    一、聲明：同意原告之請求。
    二、陳述：被告丁○○等六人同意原告請求之剩餘財產分配。惟對於另一被告乙○○所提出關於支付父母生活開銷及土地銀行貸款等情事，答辯如下：
    （一）被告等之父賴平祥於七十四年自大村鄉公所屆齡退休，退休前有薪俸，退
          休後亦領有退休金，足見其生活開銷並不須被告乙○○支付。又被告賴英
          明七十年結婚後，因其妻不願與公婆同住，即於七十一年底搬離父母家中
          ，自立門戶至今。被告等之父過世時，為分攤喪葬費用，被告乙○○亦自
          承未供養父母。
    （二）被告乙○○於七十九年首次回家向被告等之父表示，其在外投資失利急須
          週轉金，要求被告等之父將名下地號六二六、六二七兩筆土地向古茂新設
          定抵押週轉金；復於八十一年以種種理由要求搬回老家，又以房間不夠居
          住為由要求另蓋農舍，被告等之父即將其所有之二筆農地（坐落於過溝段
          六二六、六二七地號）無償贈與被告乙○○，被告乙○○取得上開土地後
          ，即利用其配偶徐金蘭為土地銀行行員之身分，多次向上級長官陳情要求
          低利率高額貸款，而土地銀行於八十三年通過被告乙○○夫婦之聲請，核
          准八百萬元之貸款。又被告乙○○於八十六年再次向被告等之父表示投資
          失利，可能無力繳交利息，被告等之父驚恐之下，遂將其先前贈與被告賴
          英明之二筆土地買回。由上開事實可知實乃被告等之父母在供給被告賴英
          明所需，被告乙○○所言並非真實。否認被告乙○○說大村鄉○○段六二
          六、六二七地號二筆土地後來又由被告乙○○贈與給賴平祥之說法，應以
          目前土地登記簿登記為準。
    （三）被告乙○○身為家中長子，對父母予取予求而絲毫無孝敬之心，更於被告
          等之父過世欲辦理繼承時百般刁難，用盡種種無理條件，例如：土地繼承
          分割時，關於被告乙○○之部分，其要求獨立單筆所有；而被告丁○○、
          丙○○部分則要求必須共有，且被告乙○○亦要求被告丁○○及丙○○負
          擔六二六、六二七地號由乙○○所借貸之利息，並據此條件要求原告向其
          繼承子女施壓，原告拒絕此無理要求後，被告乙○○夫婦即常常騷擾原告
          ，並口出惡言，甚至暴力相向，上開情形皆有街坊鄰居親眼目睹，可資為
          證。
   三、證據：提出土地登記簿謄本四件、字條影本四張。
    理    由
一、按當事人於言詞辯論時為訴訟標的之捨棄或認諾者，應本於其捨棄或認諾為該當
    事人敗訴之判決，民事訴訟法第三百八十四條定有明文。本件被告丁○○、丙○○、戊○○、庚○○、甲○○、游辛○○等人於本件言詞辯論時，對於原告之請
    求為訴訟標的之認諾，原依法應為被告丁○○、丙○○、戊○○、庚○○、甲○○、游辛○○等人敗訴之判決，惟按訴訟標的，對於共同訴訟之各人，必須合一
    確定者，共同訴訟人中一人之行為有利益於共同訴訟人者，其效力及於全體；不
    利益者，對於全體不生效力，民事訴訟法第五十六條第一項第一款另定有明文。
    因被告丁○○、丙○○、戊○○、庚○○、甲○○、游辛○○等人所為之認諾，
    不利於共同被告乙○○，故被告丁○○等六人之認諾，對於全體不生效力，自無
    從為被告丁○○等六人敗訴之判決，合先敘明。
二、被告丁○○、丙○○、戊○○、庚○○、甲○○、辛○○未於最後言詞辯論期日
    到場，核無民事訴訟法第三百八十六條各款所列情形，爰依原告之聲請，由其一
    造辯論而為判決。
三、本件原告起訴主張原告自三十七年十月二十九日即與賴平祥結婚，婚後未約定夫
    妻財產制之種類，嗣賴平祥於九十年三月二十三日死亡，留有如附表一所示之遺
    產，被告等與原告均為賴平祥之法定繼承人，應同為繼承。惟上開遺產中除彰化
    市○村鄉○○段一二三及同段一二三之一地號二筆土地外，其餘如附表二所示之
    遺產均係七十四年以後賴平祥於與原告婚姻關係存續中有償取得之財產，非屬於
    因繼承取得之財產，亦非屬慰撫金，為此依民法第一千零三十條之一之規定請求
    被告等連帶給付原告四百七十五萬零三百十三元等語。被告乙○○則以坐落彰化
    縣大村鄉○○段六二六、六二七地號二筆土地父親贈與給被告後，後來是被告又
    贈與還給父親，並非買賣。請求將目前在土地銀行抵押貸款之土地（大村鄉○○
    段六二七地號）由被告乙○○與原告共同繼承，其餘財產則請求為適法之判決等
    語，資為抗辯。
四、原告起訴主張原告於三十七年十月二十九日與賴平祥結婚，婚後未約定夫妻財產
    制之種類，嗣賴平祥於九十年三月二十三日死亡，留有如附表一所示之遺產，被
    告等與原告均為賴平祥之法定繼承人，原告名下並無任何財產等情，有原告提出
    之繼承系統表一件、戶籍謄本八件、賴平祥遺產清冊、賴平祥財產歸屬資料清單
    影本一份、八十八年綜合所得稅所得資料清單影本一件、賴平祥台灣銀行存摺明
    細及優惠儲蓄存款影本各二件、遺產稅免稅證明書影本二件、土地登記謄本四件
    為證，且為被告所不爭執，堪認原告此部分之主張為真實。又原告主張上開遺產
    中除彰化市○村鄉○○段一二三及同段一二三之一地號二筆土地，係七十四年民
    法修正以前取得外，其餘如附表二所示遺產均係七十四年以後賴平祥於與原告婚
    姻關係存續中有償取得之財產，非屬於因繼承取得之財產，亦非屬慰撫金，均屬
    剩餘財產之範圍等語，固據原告提出遺產稅免稅證明書影本二件、台灣銀行存摺
    明細及優惠儲蓄存款影本各二件、土地登記謄本四件為證，且為被告丁○○、丙○○、戊○○、庚○○、甲○○、游辛○○等人所不爭執。被告乙○○則以大村
    鄉○○段六二六、六二七地號二筆土地係賴平祥贈與給被告後，後來是被告又贈
    與還給父親，並非買賣，地政機關事後已將登記原因更正為贈與，故此二筆土地
    不能列入剩餘財產範圍等語。經查，依據原告一開始起訴時提出之九十一年十二
    月十六日列印之土地登記謄本，坐落彰化縣大村鄉○○段六二六、六二七地號二
    筆土地乃係賴平祥於八十六年九月三日取得，登記取得之原因原係「買賣」，惟
    被告抗辯六二六、六二七地號二筆土地，賴平祥事後取得之原因係「贈與」乙節
    ，亦據被告乙○○提出土地登記申請書影本一份、土地增值稅免稅證明書影本一
    件、自耕能力證明書影本一份、贈與稅不計入贈與總額證明書影本二件、九十二
    年七月十五日列印之土地登記謄本二件為證，而原告對被告乙○○所提九十二年
    七月十五日列印之土地登記謄本二件亦不爭執，堪認被告乙○○此部分抗辯為真
    實，故原告主張如附表二所示之遺產均屬剩餘財產之範圍，尚難採信。本院認賴
    平祥之剩餘財產範圍應如附表三所示。又被告乙○○另抗辯請求將目前在土地銀
    行抵押貸款之土地即大村鄉○○段六二七地號由被告乙○○與原告共同繼承，其
    餘財產則請求為適法之判決等語，然被告乙○○此部分之請求絲毫無任何法律依
    據，自不足採。
五、查依據原告提出之土地登記簿謄本，坐落彰化縣大村鄉○○段六二六、六二七地
    號二筆土地目前遭彰化縣大村鄉農會設有抵押權存在，六二六地號之債務人為被
    告乙○○、賴平祥，抵押權存續期間為八十一年十一月二十六日至一百十一年十
    一月二十六日，本金最高限額為六十萬元；六二七地號之債務人為被告乙○○及
    訴外人徐金蘭，抵押權存續期間為八十三年十二月十九日至一百十三年十二月十
    九日，本金最高限額為三百六十四萬元。然查，抵押權具有成立上之從屬性，抵
    押權既係在擔保債權之清償，須將來實行抵押權時，有被擔保債權之存在才能實
    行，從而抵押權人欲實行抵押權時，除須有抵押權存在外，尚須債權已屆清償期
    而未受清償者，始得實行抵押權。本件系爭二筆土地目前其上雖設有抵押權，然
    因其清償期尚未屆期，故屆時彰化縣大村鄉農會之債權是否受清償尚不得而知，
    亦即賴平祥名下所有之上開二筆土地屆時是否遭彰化縣大村鄉農會實施抵押權，
    處於不確定之狀態，是本院認原告與賴平祥婚姻關係消滅時，系爭二筆土地雖設
    有抵押權，然此部分應不能列入賴平祥婚姻關係存續中所負之債務而予以扣除。
六、按我國民法關於夫妻財產制之規定已於九十一年六月二十六日修正公佈，查兩造
    之婚姻關係係於九十年三月二十三日賴平祥死亡時消滅，且結婚時並未約定夫妻
    財產制之種類，故關於兩造夫妻財產之分配自應適用九十一年六月二十六日修正
    前民法關於聯合財產制之規定，合先敘明。又按聯合財產關係消滅時，夫或妻於
    婚姻關係存續中所取得而現存之原有財產，扣除婚姻關係存續中所負債務後，如
    有剩餘，其雙方剩餘財產之差額，應平均分配。但因繼承或其他無償取得之財產
    ，不在此限，我國民法九十一年六月二十六日修正前之第一千零三十條之一第一
    項定有明文，已如前述。查兩造婚姻關係消滅後，賴平祥於婚姻關係存續中所取
    得而現存之原有財產屬剩餘財產之範圍如附表三所示，已如前述，而原告名下並
    無其他財產，又原告與賴平祥於婚姻關係存續中並無債務，而被告等人與原告又
    均為賴平祥為繼承人，依民法第一千一百五十三條第一項規定，繼承人對於被繼
    承人之債務，負連帶責任。從而原告依據我國民法九十一年六月二十六日修正前
    第一千零三十條之一第一項規定，請求被告等連帶給付如附表三所示之剩餘財產
    之二分之一即八十萬六千三百六十九點五元部分，為有理由，應予准許，逾此部
    分之請求為無理由，應予駁回，爰判決如主文所示。
七、本件事證已臻明確，兩造其餘主張及所提證據均與本院上開論斷無涉或無違，不
    予贅述，併此敘明。
八、據上論結，本件原告之訴為一部有理由，一部無理由，依民事訴訟法第三百八十
    五條第一項前段、第七十九條、第八十五條第二項，判決如主文。
中      華      民      國    九十二    年      七      月    二十九    日
                                  臺灣彰化地方法院家事法庭
~B法      官  詹秀錦
右為正本係照原本作成
如對本判決上訴須於判決送達後廿日內向本院提出上訴狀
中      華      民      國    九十二    年      五      月    二十三    日
~B法院書記官  楊美芳
   附表一
  ┌──────────────────────────────────────────────────────┐
  │   賴  平  祥  遺產清冊                                                                                     │
  ├───────────────┬────────┬────────────┬────────────────┤
  │  遺      產      種      類  │面積（平方公尺）│持                    分│遺  產  價  值（新台幣）        │
  ├───────────────┼────────┼────────────┼────────────────┤
  │大村鄉○○段一二三地號        │九七六          │二一六分之四七          │壹佰壹拾陸萬捌仟參拾柒元        │
  ├───────────────┼────────┼────────────┼────────────────┤
  │大村鄉○○段一二三之一地號    │二五九八        │二一六分之四七          │參佰壹拾萬玖仟壹佰捌拾元        │
  ├───────────────┼────────┼────────────┼────────────────┤
  │大村鄉○○段六二六地號        │一三七八        │三分之一                │壹佰肆拾陸萬玖仟捌佰陸拾陸元    │
  ├───────────────┼────────┼────────────┼────────────────┤
  │大村鄉○○段六二七地號        │四一四六        │一二八四○分之五六○四  │陸佰肆拾貳萬參仟柒佰捌拾壹元    │
  ├───────────────┼────────┼────────────┼────────────────┤
  │大村鄉○○段過溝路二八號      │七一點五        │全部                    │貳萬貳仟伍佰元                  │
  ├───────────────┼────────┼────────────┼────────────────┤
  │臺灣銀行員林分行活期儲蓄存款  │                │                        │壹拾萬柒仟玖佰參拾肆元          │
  ├───────────────┼────────┼────────────┼────────────────┤
  │臺灣銀行員林分行優惠儲蓄存款  │                │                        │壹佰參拾萬壹仟元                │
  ├───────────────┼────────┼────────────┼────────────────┤
  │彰化縣大村鄉農會活期儲蓄存款  │                │                        │壹拾陸萬肆佰伍拾柒元            │
  ├───────────────┼────────┼────────────┼────────────────┤
  │汽車：車牌ＰＺ─一四○三      │                │                        │貳萬元                          │
  ├───────────────┴────────┴────────────┴────────────────┤
  │遺  產  總  額 ：壹仟參佰柒拾捌萬貳仟柒佰伍拾伍元整                                                         │
  └──────────────────────────────────────────────────────┘
   附表二
  ┌──────────────────────────────────────────────────────┐
  │   原告所主張之賴平祥剩餘財產清冊                                                                           │
  ├───────────────┬────────┬────────────┬────────────────┤
  │  財      產      種      類  │面積（平方公尺）│持                    分│遺  產  價  值（新台幣）        │
  ├───────────────┼────────┼────────────┼────────────────┤
  │大村鄉○○段六二六地號        │一三七八        │三分之一                │壹佰肆拾陸萬玖仟捌佰陸拾陸元    │
  ├───────────────┼────────┼────────────┼────────────────┤
  │大村鄉○○段六二七地號        │四一四六        │一二八四○分之五六○四  │陸佰肆拾貳萬參仟柒佰捌拾壹元    │
  ├───────────────┼────────┼────────────┼────────────────┤
  │大村鄉○○段過溝路二八號      │七一點五        │全部                    │貳萬貳仟伍佰元                  │
  ├───────────────┼────────┼────────────┼────────────────┤
  │臺灣銀行員林分行活期儲蓄存款  │                │                        │壹拾萬捌仟柒佰捌拾貳元          │
  ├───────────────┼────────┼────────────┼────────────────┤
  │臺灣銀行員林分行優惠儲蓄存款  │                │                        │壹佰參拾萬壹仟元                │
  ├───────────────┼────────┼────────────┼────────────────┤
  │彰化縣大村鄉農會活期儲蓄存款  │                │                        │壹拾陸萬肆佰伍拾柒元            │
  ├───────────────┼────────┼────────────┼────────────────┤
  │汽車：車牌ＰＺ─一四○三號    │                │                        │貳萬元                          │
  ├───────────────┴────────┴────────────┴────────────────┤
  │剩餘財產總額 ：玖佰伍拾萬陸仟參佰捌拾陸元                                                                   │
  └──────────────────────────────────────────────────────┘
  附表三
  ┌──────────────────────────────────────────────────────┐
  │   本院認定之賴平祥剩餘財產清冊                                                                             │
  ├───────────────┬────────┬────────────┬────────────────┤
  │  財      產      種      類  │面積（平方公尺）│持                    分│遺  產  價  值（新台幣）        │
  ├───────────────┼────────┼────────────┼────────────────┤
  │大村鄉○○段過溝路二八號      │七一點五        │全部                    │貳萬貳仟伍佰元                  │
  ├───────────────┼────────┼────────────┼────────────────┤
  │臺灣銀行員林分行活期儲蓄存款  │                │                        │壹拾萬捌仟柒佰捌拾貳元          │
  ├───────────────┼────────┼────────────┼────────────────┤
  │臺灣銀行員林分行優惠儲蓄存款  │                │                        │壹佰參拾萬壹仟元                │
  ├───────────────┼────────┼────────────┼────────────────┤
  │彰化縣大村鄉農會活期儲蓄存款  │                │                        │壹拾陸萬肆佰伍拾柒元            │
  ├───────────────┼────────┼────────────┼────────────────┤
  │汽車：車牌ＰＺ─一四○三號    │                │                        │貳萬元                          │
  ├───────────────┴────────┴────────────┴────────────────┤
  │剩餘財產總額 ：壹佰陸拾壹萬貳仟柒佰參拾玖元                                                                 │
  └──────────────────────────────────────────────────────┘


司法院資訊處製作；財團法人民間司法改革基金會備份。
